臺灣高等法院刑事判決　　　　　　94年度重上更(四)字第76號
上　訴　人　臺灣新竹地方法院檢察署檢察官
上　訴　人
即　被　告　丙○○
選任辯護人　徐芳貴律師
上列上訴人因被告殺人案件，不服臺灣新竹地方法院88年度重訴
字第5 號，中華民國89年8 月2 日第一審判決（起訴案號：臺灣
新竹地方法院檢察署88年度偵字第5517號），提起上訴，經判決
後，由最高法院第四次發回更審，本院判決如下：
    主  文
原判決關於丙○○部分撤銷。
丙○○共同傷害人之身體因而致人於死，處有期徒刑拾壹年。
    事  實
一、丙○○與陳清津原係多年同窗好友，並由丙○○介紹陳清津
    進入瑞京有限公司（以下簡稱：瑞京公司），一起從事靈骨
    塔銷售業務，後因丙○○懷疑陳清津散佈不實謠言中傷並惡
    意抹黑自己，雙方多有爭執，已生嫌隙，民國（下同）88年
    7 月14日凌晨，丙○○與其姪子丁○○（同案判決傷害致死
    罪，處有期徒刑十三年確定）、同居女友甲○○（同案判決
    傷害罪，處有期徒刑七月確定）三人，共同在甲○○位於新
    竹市○○路23巷30號租屋處，談及陳清津平時對待丙○○之
    行徑，均認陳清津背信忘義、恩將仇報，認應找陳清津理論
    並教訓之，隨即於同日凌晨3 時許，三人共同基於普通傷害
    之犯意聯絡，由丙○○駕駛瑞京公司所有之車號Ｒ4 ─8440
    號自用小客車，搭載甲○○、丁○○，一同前往約五分鐘車
    程，位於新竹市○○路○ 段354 巷16弄20號4 樓之陳清津住
    處，到達後，由甲○○叩門求見，陳清津見係熟人即毫無防
    備而開門讓其等進入，丙○○甫進門即質問陳清津何以恩將
    仇報，丁○○亦大聲對陳清津口出「背骨」（以台語發音）
    、「我舅舅對你這麼好，你怎麼可以這樣對他」等語，雙方
    隨即發生激烈爭吵、扭打，丙○○亦以拳頭打陳清津幾拳，
    並拉住陳清津手臂，陳清津之前妻吳杏美在臥房內聽聞吵鬧
    聲，開門探頭察看時，甲○○並以陳清津所有之玻璃器皿一
    只朝臥房方向丟去（毀損部分未據告訴），吳杏美見狀趕緊
    將房門鎖上。丙○○、丁○○與陳清津三人在打鬥中，並持
    陳清津所有、擺放在客廳之大型花瓶、神桌上玻璃燭台等物
    互毆（毀損部分未據告訴），甲○○並不時以手拍、腳踢房
    門之方法，叫房內吳杏美滾出來，造成陳清津臥房之木門有
    多處破損（毀損部分未據告訴），而在場之丙○○、丁○○
    與陳清津三人互毆過程中，破損之花瓶碎片、玻璃碎片四濺
    ，造成陳清津受有左眉外側皮膚縱向淺割傷4公分×0.1公分
    、左肩上方淺割傷2.5公分×0.3公分等傷害，甲○○見現場
    情況恐難收拾，一時害怕，乃轉身走出大門下樓離去，留下
    丙○○、丁○○二人與陳清津繼續搏鬥。丁○○、丙○○二
    人於毆打陳清津之過程中，對於以長、寬各約30公分、高48
    公分之木椅重擊傷害陳清津，所毆擊陳清津之部位，復為其
    頭部要害處，衡諸一般人之智慮觀念，對於持份量相當之木
    椅數度毆擊傷害人之頭部要害處，客觀上應能預見被害人有
    因受傷發生死亡結果之可能，丁○○遂趁陳清津面對丙○○
    拉扯之際，自其背後雙手高舉陳清津所有之上開木椅一張由
    左上往右下方向，重擊陳清津後腦部，而丙○○眼見該舉，
    因本即有共同傷害陳清津之意及上開預見之可能，亦上前參
    與毆打，致被害人陳清津頭部遭此重擊後，受有衝擊性顱腦
    鈍力損傷，造成頭皮下於前額部、頂部及左顳部均廣泛出血
    ；左側大腦半球，顱底左側及右側中、後顱窩均有多量硬腦
    膜下腔出血；左、右側大腦半球之頂面及底面均有廣泛性輕
    度至中度之蜘蛛膜下腔出血合併散在性皮質輕度挫傷；兩側
    大腦海馬溝迴及兩側小腦扁桃體均有中度至重度腦疝等傷勢
    ，經送醫急救，延至同年月17日凌晨4 時15分許，因鈍力性
    顱腦損傷造成腦挫傷、硬腦膜下腔出血、重度腦水腫導致死
    亡，丙○○、丁○○二人見肇事端，乃逃離現場。後經警依
    吳杏美所述，於同年月14日晚上11時許，在新竹市○○路23
    巷30號查獲甲○○，並循線於同月15日凌晨3 時43分許，在
    丁○○位於桃園縣中壢市○○路53巷20號4 樓之住處，查獲
    丁○○及丙○○二人。
二、案經新竹市警察局第二分局報請臺灣新竹地方法院檢察署檢
    察官相驗暨由陳清津之妹乙○○訴由新竹市警察局報請臺灣
    新竹地方法院檢察署檢察官偵查起訴。
    理  由
壹、程序方面：
一、按被告以外之人（包括證人、鑑定人、告訴人、被害人及共
    同被告等）於審判外之陳述雖不符刑事訴訟法第159 條之1
    至之4 等四條之規定，而經當事人於審判程序同意作為證據
    ，法院審酌該言詞陳述或書面陳述作成時之情況，認為適當
    者，亦得為證據；當事人、代理人或辯護人於法院調查證據
    時，知有刑事訴訟法第159 條第1 項不得為證據之情形，而
    未於言詞辯論終結前聲明異議者，視為有前項之同意，同法
    第159 條之5 定有明文。立法意旨在於傳聞證據未經當事人
    之反對詰問予以核實，原則上先予排除。惟若當事人已放棄
    反對詰問權，於審判程序中表明同意該等傳聞證據可作為證
    據；或於言詞辯論終結前未聲明異議，基於尊重當事人對傳
    聞證據之處分權，及證據資料愈豐富，愈有助於真實發見之
    理念，且強化言詞辯論主義，使訴訟程序得以順暢進行，上
    開傳聞證據亦均具有證據能力。
二、本件證人丁○○、甲○○固均曾於警詢中陳述，其性質雖屬
    傳聞證據，且查無符合同法第159 條之1 至之4 等前四條之
    情形，其等所為之上開警詢筆錄內容，業經本院審理時予以
    提示並告以要旨，且各經檢察官、辯護人及被告等人表示意
    見。當事人或辯護人已知上述筆錄乃傳聞證據，且均未於言
    詞辯論終結前對該等筆錄內容異議（見本院更(三)審卷第40頁
    ；本院卷第83頁），本院審酌上開筆錄作成時，較無人情施
    壓或干擾，亦無不當取供之情形，認為以之作為本案之證據
    亦屬適當，是其等於警詢中之證言自具有證據能力，核先敘
    明。
貳、實體方面：
一、訊據上訴人即被告丙○○固不否認於上揭時地與丁○○、甲○○共同驅車前往被害人陳清津住處，丁○○與被害人發生
    口角、互相扭打，嗣因丁○○持木椅敲擊被害人頭部致被害
    人倒地等事實，惟矢口否認有何傷害致死之犯行，並辯稱：
    伊當晚與甲○○攜帶幼子楊奇前往被害人家中，商談翌日新
    據點崧嶺禮儀社辦理開幕說明會之事宜，同行之丁○○酒後
    與被害人發生口角、互相扭打，被害人突然轉身掐住伊脖子
    致其無法動彈，丁○○才拿椅子打被害人，希望他放手，伊
    並未動手毆打被害人，本件係由丁○○臨時起意，伊對被害
    人死亡結果無法預見云云。
二、認定犯罪事實所憑之證據及理由：
（一）被害人陳清津因傷死亡之事證：
      上揭事實，業據告訴人乙○○、證人即被害人前妻吳杏美
      指述綦詳，而被害人陳清津於前揭時地因被輕型銳器割傷
      ，受有左眉外側皮膚縱向淺割傷4公分×0.1公分、左肩上
      方淺割傷2.5公分×0.3公分等傷害；再因遭木椅之鈍物毆
      擊腦部，致受有衝擊性顱腦鈍力損傷，造成頭皮下於前額
      部、頂部及左顳部均廣泛出血；左側大腦半球，顱底左側
      及右側中、後顱窩均有多量硬腦膜下腔出血；左、右側大
      腦半球之頂面及底面均有廣泛性輕度至中度之蜘蛛膜下腔
      出血合併散在性皮質輕度挫傷；兩側大腦海馬溝迴及兩側
      小腦扁桃體均有中度至重度腦疝等傷害，經送醫急救，延
      至88年7 月17日凌晨4 時15分許，因鈍力性顱腦損傷造成
      腦挫傷、硬腦膜下腔出血、重度腦水腫致死之事實，並經
      臺灣新竹地方法院檢察署檢察官督同法醫師相驗屬實，有
      相驗屍體證明書、驗斷書、行政院國軍退除役官兵輔導委
      員會台北榮民總醫院住院診斷證明書、內政部警政署刑事
      警察局法醫解剖鑑定報告、法務部法醫研究所（88）法醫
      所醫鑑字第0786號鑑定書、及該所於89年1 月6 日出具之
      法醫所89文理字第0031號函、現場照片、相驗照片、解剖
      照片等附卷可稽。
（二）被告等共同傷害之動機及犯意認定─主觀上基於傷害犯意
      之判斷：
    (一)被告丙○○於警訊中供承：伊因在家中與丁○○、甲○○
      一起喝酒，席間談論到陳清津時常在公司抹黑伊，造成很
      大困擾，越想越氣才邀丁○○、甲○○一起前往去陳清津
      家中理論，欲質問陳清津為何抹黑伊，嗣陳清津與丁○○
      二人一言不合扭打在一起，伊亦以拳頭打了陳清津幾拳，
      並拉住陳清津之手臂等語（見偵查卷第5 頁）。
    (二)另共同被告丁○○於警訊時亦供承：當時是被告丙○○提
      議陳清津背叛他，經常在公司同事內造謠是非，不顧同學
      多年感情，邀伊和甲○○至陳清津家中理論，誰知雙方見
      面一言不合便破口大罵，伊先與陳清津發生肢體衝突，便
      隨手拿起屋內之椅子砸向陳清津頭部，而被告丙○○也上
      前參與毆打，伊不知被告拿何物品打陳清津；其等原意是
      要教訓陳清津等語（見偵查卷第8 頁反面、第9 頁反面）
      ；嗣於本院更二審審理時亦供稱：被告丙○○找陳清津目
      的，主要是去理論等語（見本院更(二)審卷第53頁）。
    (三)又同案之甲○○於警訊中亦自承：因為陳清津在瑞京公司
      講被告丙○○之壞話，其等去的目的係要找陳清津理論，
      並澄清一些誤會及事實；進入陳清津住處後，被告丙○○
      先質問陳清津，伊是如何對待陳清津，陳清津竟然恩將仇
      報，丁○○也站出來說「我舅舅如何對你」等語，結果三
      人就打起來，一時間花瓶、椅子就亂砸、互毆；在伊離開
      時，被告丙○○等三人還在打等語（見偵查卷第14頁、第
      15頁）。
    (四)再被告及證人丁○○、甲○○嗣後於原審、本院前審及本
      院審理時雖均翻異前供，否認有教訓被害人之意，並證稱
      去被害人住處係為詢問新竹分公司開幕之事，且稱被告丙○○未動手毆打被害人云云。惟依經驗法則，案發當時之
      供述較少權衡利害得失或受人干預，比之事後翻異之詞，
      本較可採，衡酌被告及證人丁○○、甲○○於警詢之證述
      ，內容詳細、表達明確、對於犯案之動機交待亦甚明確，
      核與證人吳杏美於原審及本院前審審理中證稱：伊當晚被
      電鈴吵醒，被害人陳清津去開門，才開門伊就聽到砸東西
      聲音，伊才伸頭出去看，就看到被告等人在砸東西，伊趕
      快躲回房間，即聽到丙○○用三字經罵被害人陳清津忘恩
      負義等語相符（見原審卷(一)第47頁及其反面、第225 頁；
      本院更(二)審卷第34頁）之情節，自屬可信。是其等嗣後翻
      異前供（證）應屬畏罪卸責及迴護之詞，均不足採。
    (五)再就被告丙○○於警訊時供稱：伊在「家中」與丁○○、
      甲○○一起喝酒，席間談論到被害人時常在公司抹黑伊，
      遂邀丁○○、甲○○至被害人家中理論等語（見偵查卷第
      5頁），與同案被告丁○○於警訊時證稱：當時伊和被告
      丙○○、甲○○至「竹北市ＰＵＢ店」酒後，被告丙○○
      提議陳清津背叛他，經常在公司同事內造謠是非，不顧同
      學多年感情，邀伊和甲○○至陳清津家中理論等語（見偵
      查卷第8頁反面），就事前謀議地點之供述稍有不符。惟
      被告丙○○嗣於原審訊問時已供述：當天係在餐廳吃完飯
      ，回到家裡再出門等語（見原審卷(一)第31頁）；嗣於原審
      審理時亦供稱：當天係從甲○○位於新竹市○○路23巷30
      號住處出發等語（見原審卷(二)第80頁），參以證人李澤源
      於原審調查時證稱：當天有與被告丙○○及丁○○、甲○○等人聚餐等語（見原審卷(二)第35頁），堪認被告等三人
      於案發當天係先與證人李澤源聚餐，後回到甲○○前開住
      處，再前往被害人陳清津住處，而被告丙○○於警訊時所
      言在「家中」一詞，應係指於其同居人甲○○住處無誤，
      是應以被告丙○○警訊所言較為正確，亦併此敘明。
    (六)綜上，被告丙○○等三人係事前謀議，共同前往被害人陳
      清津家中欲理論、教訓被害人，實屬無疑，並佐以現場是
      由同案被告丁○○、及被告丙○○二人出手毆打被害人，
      共同被告甲○○阻止吳杏美之介入，益徵被告與、丁○○
      、甲○○三人就傷害犯行，具有共同傷害之犯意聯絡、行
      為分擔，至屬明灼。從而，被告辯稱本案純係突發之意外
      事件，其與丁○○與甲○○間不具有共同傷害之犯意聯絡
      、行為分擔云云，委無可採。
　　(七)按殺人與傷害致死之區別，應以有無殺意為斷，其受傷之
  　　多寡，及是否為致命部位，有時雖可藉為認定有無殺人犯
      意之心證，究不能據為絕對標準（最高法院18年上字第13
      0 號判例亦同此意旨）。查被告丙○○與被害人原為同窗
      好友，同案被告丁○○更與被害人素無瓜葛，係懷疑被害
      人對外造謠中傷被告丙○○，始同往理論、教訓被害人，
      故雙方並無深仇大恨，尚無殺人動機，再被害人身高178
      公分，體重74公斤，服憲兵役，同案被告丁○○身高160
      餘公分，其於本院更一審辯時復稱：如兩人對打，伊打不
      過死者云云，被告丙○○亦稱：彼甫開完刀，體弱多病云
      云，依此情狀，被告等如意在取命，其等驅車前往被害人
      住處時，衡情當不致攜同丙○○女伴即甲○○共同前往，
      復明知雙方實力懸殊，亦未攜帶足以行兇之工具，且被害
      人應門後，尚與之發生口角、互毆，而非一進門立即砍殺
      被害人，尚難認定被告等具有殺人之直接或間接故意。至
      於被害人陳清津重創倒下時，被告丙○○、丁○○未加以
      察看、救助，固據被告丙○○及丁○○於原審審理中自承
      ：伊未叫救護車，亦未通知在房間之吳杏美，立即離開現
      場等語（見原審卷(二)第91頁、第92頁），惟此乃肇事後心
      理驚慌倉皇逃逸之舉，亦難遽以推認被告二人在主觀上具
      有殺人之犯意。
三、被害人所生死亡結果與被告丙○○等人傷害行為因果關係之
    認定：
（一）按共同正犯之所以應對其他共同正犯所實施之行為負其全
      部責任者，以就其行為有犯意之聯絡為限，若他犯所實施
      之行為，超越原計畫之範圍，而為其所難預見者，則僅應
      就其所知之程度，令負責任，未可概以共同正犯論。又刑
      法上之加重結果犯，以行為人對於加重結果之發生有預見
      之可能為已足。所謂能預見乃指客觀情形而言，與主觀上
      有無預見之情形不同（最高法院50年台上字第1060號、61
      年台上字第289 號、47年台上字第920 號判例亦同此意旨
      ）。
（二）本件同案被告丁○○持以毆擊被害人陳清津之木椅，長、
      寬各約30公分、高48公分，有現場所拍攝木椅照片可憑（
      見偵查卷第28頁），被告丙○○及丁○○二人於毆打陳清
      津之過程中，對以上開木椅重擊傷害被害人，所毆擊被害
      人陳清津之部位，復為其頭部要害處，並致被害人倒地，
      衡諸一般人之智慮觀念，頭部係人類生命中樞之所在，對
      於持份量相當之木椅毆擊傷害被害人頭部要害處，客觀上
      應有預見被害人有因受傷發生死亡結果之可能，丁○○趁
      陳清津面對被告丙○○拉扯之際，自其背後雙手高舉陳清
      津所有之上開木椅一張由左上往右下方向，重擊陳清津之
      腦部，而被告丙○○眼見該舉，因本即有教訓傷害陳清津
      之意及上開預見，亦上前參與毆打，致被害人陳清津頭部
      遭此重擊後，受有衝擊性顱腦鈍力損傷，造成頭皮下於前
      額部、頂部及左顳部均廣泛出血；左側大腦半球，顱底左
      側及右側中、後顱窩均有多量硬腦膜下腔出血；左、右側
      大腦半球之頂面及底面均有廣泛性輕度至中度之蜘蛛膜下
      腔出血合併散在性皮質輕度挫傷；兩側大腦海馬溝迴及兩
      側小腦扁桃體均有中度至重度腦疝等傷勢，經送醫急救，
      延至同年月17日凌晨4 時15分許，因鈍力性顱腦損傷造成
      腦挫傷、硬腦膜下腔出血、重度腦水腫導致死亡結果發生
      ，被害人陳清津死亡結果之發生與同案被告丁○○之傷害
      行為間，顯具有相當因果關係，是被告丙○○應共負傷害
      致人於死之罪責，要無疑義。
（三）本件被害人陳清津之受傷、死亡結果，係因與同案被告丁○○發生扭打、遭木椅重擊所致，此為丁○○所不否認。
      被告丙○○雖矢口否認有動手毆打被害人，並辯稱被害人
      之死亡係同案被告丁○○一人所為或稱伊當時開刀，身體
      無力，無法出手毆打云云。惟查，被告丙○○、丁○○及
      甲○○對於被告丙○○如何分擔毆打被害人之行為，已於
      警詢中供述綦詳（見偵查卷第5 頁、第8 頁、第14頁），
      如前所述。而同案被告丁○○持木椅毆擊被害人頭部之際
      ，被告丙○○係處於面對被害人而清楚見聞之位置，此據
      被告丙○○於原審供述其所在位置無訛，核與同案被告丁○○所述位置相符屬實，並有模擬現場照片在卷可參，而
      當時被告丙○○眼見同案被告丁○○持木椅重擊被害人頭
      部時，其於短距離內應已確知丁○○出手力道之大，即客
      觀上足可預見被害人有因受傷發生死亡結果之可能，然被
      告丙○○竟亦聯手參與毆打，顯見同案被告丁○○持木椅
      下手重擊傷害被害人致死行為，亦為被告丙○○客觀上所
      能預見被害人有因受傷發生死亡結果之可能，堪認被告丙○○、丁○○二人於丁○○持上開木椅重擊被害人時，均
      已預見被害人有因受傷發生死亡結果之可能，是被告丙○○、褚明人對於被害人因傷致死之結果，應共同負責。
（四）又同案被告甲○○於丙○○等三人發生互毆而情況失控後
      ，即先行離開現場，業經其於警詢、偵審中供述不移，前
      後一貫，核與被告丙○○、丁○○供述其二人於打鬥結束
      後即駕車搭載先步行離去之甲○○相符，參以證人吳杏美
      結證稱：甲○○曾在房門外不時拍打、踢撞其房門，叫其
      滾出來之情，及依卷附刑案現場平面圖所示，甲○○當時
      身處靠近廁所及臥房之位置，確與丙○○、丁○○、陳清
      津三人所在位置有一段距離，可見甲○○雖身在現場，與
      被告丙○○、丁○○事前具有傷害被害人之犯意聯絡，惟
      未動手實施圍毆被害人，且甲○○離開現場時，同案被告
      丁○○尚未持木椅攻擊被害人陳清津，尚難認甲○○對於
      丁○○毆擊被害人行為，得以預見被害人有因受傷發生死
      亡結果之可能，是甲○○雖與被告丙○○、丁○○事前具
      有傷害被害人之犯意聯絡，然對於被告丙○○、丁○○造
      成被害人之死亡部分，自難令其負責。是公訴人認同案被
      告甲○○與被告丙○○、丁○○就被害人死亡結果之發生
      有犯意聯絡與行為分擔，尚有未合，附此敘明。
四、被告等其他辯解不予採納之理由：
（一）被告丙○○雖另辯稱被害人突然轉身掐住其脖子，致伊無
      法動彈，丁○○始拿椅子敲擊被害人云云，而同案被告丁○○與甲○○二人亦稱確有上情云云，辯護人復辯稱：被
      告丁○○係出於緊急避難之行為云云。然被告丙○○所稱
      遭掐脖子之情，係屬被害人猛烈攻擊行為，茍若屬實，此
      屬有利於被告丙○○之辯詞，惟被告丙○○自警訊起以迄
      檢察官初偵訊時從未提出此項抗辯，迄至檢察官二次訊問
      時始提出該辯詞，另同案被告丁○○於警訊及偵查中亦無
      相同之證述，則被告丙○○上開辯詞是否可信，已非無疑
      。況經原審傳訊替被告丙○○製作筆錄之警員周義煉亦證
      稱：處理過程中，被告丙○○沒有受傷、亦未發現其頸部
      有勒痕等語（見原審卷(一)第81頁），是被告等三人嗣後改
      稱是因為被害人掐住被告丙○○脖子，丁○○始持椅子反
      擊被害人陳清津一節，殊難採信。是辯護人所辯緊急避難
      一節，顯屬無據。
（二）另證人李澤源於原審雖證稱：被告丙○○等三人是從一起
      聚餐之場合直接前往找朋友云云，惟其對於被告等三人所
      找尋之朋友是否本案被害人之重要情節並不知情（見原審
      卷(二)第40頁），難認與本案案情相關，且其證述內容與被
      告丙○○等人於原審調查、審理中均陳稱：其等是自被告
      甲○○位於關東橋住家出發之情，大相逕庭。又證人李榮
      村於原審僅證稱被告丙○○在某一天晚上，偕同一名不詳
      姓名之人找伊欲借錢等語（見原審卷(二)第37頁、第38 頁
      ）；另證人周鴻桂亦僅證稱：被告丙○○與被害人在工作
      上沒有嫌隙等語（見原審卷(二)第34頁），惟對於被告丙○○與被害人實際上是否有私怨，當天被告等人為何去找被
      害人等情均不知悉，均難為有利於被告丙○○之認定。
（三）至辯護人於本院前審另為被告辯護稱：共犯丁○○不知證
      人吳杏美在現場，是其於警訊時自白所供吳杏美害怕生命
      危險，不敢「出來」阻止等語，實存有重大瑕疵，不得作
      為證據云云。惟查：陳清津之前妻吳杏美在臥房內聽聞吵
      鬧聲，開門探頭察看時，甲○○並以陳清津所有之玻璃器
      皿一只朝臥房方向丟去，吳杏美見狀趕緊將房門鎖上等情
      ，業據證人吳杏美供明在卷，已如上述，是吳杏美因甲○○以玻璃器皿朝臥房方向丟擲，趕緊將房門鎖上之情景，
      當為在場之同案被告丁○○所目擊知情，從而丁○○於警
      訊中所為上開自白，核與事實相符而無瑕疵，自非不得作
      為論罪之證據，是辯護人此部分所辯，顯無足採。
（四）又辯護人復為被告辯護：稱被告丙○○係為上前排阻勸架
　　　，未曾參與毆打陳清津云云，惟查被告丙○○於警訊時即
　　　自白「我亦以拳頭打了他幾拳，並拉住他的手臂」，核與
　　　同案被告丁○○於警訊時自白「我先與陳清津發生肢體衝
　　　突，便隨手拿起屋內之椅子砸向陳清津頭部，而丙○○也
　　　上前參與毆打」等語互核相符，均如前述，被告丙○○之
      自白難謂無補強證據以資證實其真實性。雖丁○○嗣雖翻
      異前詞，改稱被告丙○○並沒有動手打人云云（見偵查卷
      第44頁），無非迴護之詞，顯無可採。
（五）再辯護人於本院更二審調查中為被告辯護稱：被害人陳清
      津身高為178 公分，同案被告丁○○為171 公分，顯較被
      害人矮小，而被告丙○○僅高165 公分，較被害人更矮，
      參以內政部警政署刑事警察局88年8 月17日（88）刑醫字
      第69820 號鑑驗書，其鑑驗結論稱送鑑丙○○衣服、褲子
      上斑跡ＤＮＡ與被害人陳清津血ＤＮＡ之ＳＴＲ型別相符
      ，且本案由ＳＴＲ型別檢測結果，可排除丁○○鞋上血Ｄ
      ＮＡ來自被害人陳清津之可能，則被告丙○○所辯因被害
      人陳清津轉身掐其脖子，同案被告丁○○拿椅子從背後砸
      被害人的頭，被害人就倒在被告丙○○身上，碰到其身上
      ，二人才倒地，其衣褲始有被害人血跡等詞屬實，否則丙○○之衣服、褲子怎可能沾染被害人血跡？又據同案被告
      丁○○在原審供稱：只有伊與陳清津流血，伊頭上有受傷
      ，是陳清津扭打時所受之傷害，伊衣服上有血跡，但不曉
      得是誰的等語，則就丁○○衣服有無血跡？係何人所有？
      及其木鞋上血跡，並非陳清津所有，是否丁○○之血跡？
      自有查明之必要，並聲請函法務部法醫研究所就法醫專業
      知識研判被告之辯解是否可採，及請內政部刑事警察局查
      明丁○○衣服有無血跡？如有係何人血跡？及丁○○鞋上
      血跡，並非被害人血跡，是否係同案被告丁○○血跡？等
      事項。經查：經本院前審再行檢送丁○○血液及唾液鑑定
      ，內政部警政署刑事警察局鑑驗結論認：(一)88年8 月17日
      （88）刑醫字第六字第982 號鑑驗書上鑑驗結果，丁○○
      牛仔褲及衣服未發現可疑斑跡；(二)丁○○ＤＮＡ與丁○○
      鞋上血跡ＤＮＡ─ＳＴＲ型別相同，有該局90年11月28日
      （90）刑醫字第217183號鑑驗書附卷足據（見本院更(二)審
      卷第164 頁），綜合鑑驗結果：(一)送鑑丙○○衣服、褲子
      上斑跡ＤＮＡ與被害人陳清津血ＤＮＡ之ＳＴＲ型別相符
      ；(二)本案由ＳＴＲ型別檢測結果，可排除丁○○鞋上血Ｄ
      ＮＡ來自被害人陳清津之可能；(三)丁○○牛仔褲及衣服未
      發現可疑斑跡；(四)丁○○ＤＮＡ與丁○○鞋上血跡ＤＮＡ
      ─ＳＴＲ型別相同，可見同案被告丁○○與被害人打鬥過
      程中，亦受傷流血，並沾於其所穿著之木鞋，並因其與被
      害人陳清津未緊密接近，致其所穿牛仔褲及衣服未發現可
      疑斑跡；至於被告丙○○所辯伊脖子有勒痕，尚無證據足
      以證實，且證人周義煉亦證稱未發現被告丙○○頸部有勒
      痕等語，已如上述，是被告等所辯被害人突然轉身掐住其
      脖子，致伊無法動彈，丁○○始拿椅子敲擊被害人云云，
      顯非事實。而被告丙○○與丁○○聯手參與毆打被害人陳
      清津，均見前述，是辯護人及被告丙○○所辯，因被害人
      陳清津轉身掐其脖子，同案被告丁○○拿椅子從背後砸被
      害人的頭，被害人就倒在被告丙○○身上，碰到其身上，
      二人才倒地，其衣褲始有被害人血跡云云，無非圖卸之詞
      ，委無可採。從而依據送鑑丙○○衣服、褲子上斑跡ＤＮ
      Ａ與被害人陳清津血ＤＮＡ之ＳＴＲ型別相符之鑑驗結果
      ，正足以證明被告丙○○短距離毆擊被害人陳清津甚或與
      被害人陳清津纏鬥致衣服、褲子沾染被害人血跡之事實，
      被告及辯護上開所辯，核無足採。
（六）至被告丙○○於本院更二審調查中辯稱被害人陳清津掐住
      其脖子，致其脖子有勒痕，並聲請調閱警局照片一節。經
      新市警察局90年10月25日（90）竹市警刑二字第39934 號
      函覆該局無丁○○、丙○○檔存照片。至於內政部警政署
      刑事警察局90年11月9 日（90）刑紋字第212065號函檢附
      丁○○、丙○○於88年7 月15日被拘捕時所拍攝電腦檔存
      照片各一份，該照片原件存於地下室，因納莉颱風來襲淹
      水毀損，而所提供該電腦檔存照片係黑白，尚難觀察被告
      丙○○脖子有無勒痕存在，有上開函文及電話查詢結果附
      卷足據（見本院更(二)審卷第145 頁、第159 頁至第161 頁
      ），被告上開所辯，顯無法證實。
（七）再被告丙○○雖辯稱：伊當晚前往被害人家中，係為商談
      翌日新據點崧嶺禮儀社辦理開幕說明會之事宜云云，而同
      案被告丁○○、甲○○嗣後亦附合其說。惟查，姑不論被
      告於警訊及偵查中、證人丁○○、甲○○等二人迄至本院
      審理時均從未述及係為禮儀社開幕事前往被害人家中，且
      本案案發之時間係於凌晨三時許，衡情若非有緊急要事，
      殊無於三更半夜到他人住處談論事情之必要，且僅為禮儀
      社開幕一事又何須於凌晨三點至被害人家中商談之必要，
      亦未見被告等人說明；又若為開幕之事欲找被害人商量，
      與丁○○何干，何須於半夜三更一同前往？再被告丙○○
      、丁○○及甲○○從警訊以迄本院審理時，從無隻字片語
      述及曾與被害人談論任何關於開幕事之談論內容，反而所
      供均為如何與被害人發生衝突等情，所辯為商量開幕事宜
      始前往被害人住處云云，要屬畏罪及迴護之詞，至為明確
      。
（八）又被告丙○○再辯稱：警訊時未說有打被害人幾拳，且其
      去警局時筆錄早就寫好云云（見原審卷(一)第82頁；本院上
      訴卷第47頁），惟證人即警員周義煉於原審時到庭證稱：
      被告丙○○於警訊時所言即如筆錄所載，作筆錄係依法辦
      理，大家都看得到等語（見原審卷(一)第82頁）；又被告如
      尚未到警局，既無偵訊過程，又怎麼可能其到警局前筆錄
      既已作好，此顯與事實不符，益徵被告此部分辯解，並非
      可採。
（九）綜上所述，本案事證已臻明確，被告丙○○傷害致死犯行
      ，堪予認定，依法應予論科。
五、論罪部分：
（一）核被告丙○○所為，係犯刑法第277 條第2 項之傷害致死
      罪。公訴人以頭部乃人體中最重要部分，只要有一小傷害
      都有致命之可能，此當為同案被告丁○○所明知，卻仍趁
      被害人不注意之際，由被害人背後拿重物砸下，其有殺人
      之故意，因認被告丙○○與丁○○、甲○○三人共犯殺人
      罪嫌云云，惟本件被告丙○○尚難認有殺人之犯意，已如
      前述，公訴人認係涉犯刑法第271 條第1 項之殺人罪嫌，
      尚有未洽，惟起訴之基本社會事實相同，爰於不妨礙事實
      同一範圍內，變更起訴法條。
（二）被告丙○○與同案被告丁○○、甲○○就傷害被害人部分
      ，具有犯意聯絡及行為分擔，為共同正犯。
（三）被告丙○○及同案被告丁○○、就被害人傷害致死部分，
      業如前述，具有犯意聯絡及行為分擔，為共同正犯。
六、撤銷改判之理由：
　　原審論處被告罪刑，原非無見，惟：
（一）已定讞之同案被告丁○○持木椅重擊死者時，丙○○亦參
      與毆打，原判決就此於事實欄未予認定並載明，尚有未洽
      。
（二）科刑之判決書，須將認定之犯罪事實詳記於事實欄，然後
      於理由內逐一說明其憑以認定之證據，以使事實與理由兩
      相一致，方為合法。原判決事實欄記載被害人腦部受到重
      擊，有衝擊性顱腦鈍力損傷，理由未記載受有此傷害，而
      該顱腦損傷係被害人死亡之原因（見相驗卷宗第47頁法醫
      解剖結論報告），其事實理由記載不相一致，亦有未當。
（三）按刑法上之加重結果犯，以行為人能預見其結果之發生為
      要件，所謂能預見乃指對於該犯罪結果之發生依客觀情形
      係有預見之可能而言，此與主觀上有無預見之情形不同，
      若主觀上有預見，而結果之發生又不違背其本意時，則屬
      故意範圍（最高法院47年台上字第920 號判例要旨參照）
      。本件原判決事實欄雖記載被告即上訴人「對於以長、寬
      各約30公分、高48公分之木椅重擊人頭部之行為，客觀上
      均能預見有致人死亡之危險」，但被告其主觀上有無預見
      ﹖事實尚欠明朗，如被告主觀上有預見，竟仍為之，而結
      果之發生亦不違背其本意時，所為即應成立殺人罪，非加
      重結果犯，原審對此攸關法律適用之事項未予查明，及於
      事實欄內詳為記載，並於理由欄載明憑以認定之證據，亦
      有未合。
（四）原判決既論處被告丙○○共同傷害人之身體，因而致人於
      死罪刑，於理由欄又說明「當時被告（上訴人）丙○○眼
      見被告丁○○所為持木椅重擊被害人頭部行為，在被告丁○○重擊被害人頭部第一下時，被告丙○○於短距離內應
      已確知力道之大，客觀上足可預見被害人死亡結果，然被
      告丙○○亦上前參與毆打，並於被害人陳清津重創倒下時
      ，完全未加以察看救助，‥‥顯見被告丁○○下手重擊被
      害人致死行為，亦不失為被告丙○○之本意所為，堪認被
      告丙○○、丁○○二人於丁○○持上開木椅重擊被害人時
      ，均已預見被害人死亡之結果」云云（原判決第7 頁第2
      行至第10行），又謂被告丙○○對陳清津死亡結果之發生
      ，不唯客觀上有預見之可能，主觀上亦有預見，其等之毆
      擊陳清津致死，乃出於「本意」所為，準是，即與故意殺
      人罪相當，原判決主文理由，互有矛盾。
    被告上訴意旨，仍執前詞否認犯罪，及公訴人上訴意旨，認
    被告丙○○仍應成立殺人罪，固無理由，然原判決既有前揭
    可議，自屬無可維持，應由本院就被告丙○○部分予以撤銷
    改判。
七、科刑及其審酌事項：
（一）爰審酌被告丙○○祇因認被害人造謠中傷之細故，即於深
      夜前往被害人住處理論、教訓，主動挑釁，短短十分鐘內
      ，即將被害人重擊倒臥血泊中，其惡性難謂不大，且徵諸
      被告丙○○與被害人原為同窗好友，眼見被害人被重擊倒
      地，仍無意予以救助，自顧逃離現場，罔視被害人生命，
      及迄未與被害人家屬達成民事和解，犯後態度不佳等一切
      情狀，改量處如主文第2 項所示之刑，以示懲儆。
（二）扣案之衣物等，雖屬被告所有，惟非被告持用供犯本罪之
      物；另被告所持用之木椅一張，非被告等所有之物，均不
      併予宣告沒收，附此敘明。
據上論斷，應依刑事訴訟法第369 條第1 項前段、第364 條、第
299 條第1 項前段、第300 條，刑法第28條、第277 條第2 項，
判決如主文。
本案經檢察官黃柏齡到庭執行職務。
中　　華　　民　　國　　94　　年　　9 　　月　　7 　　日
　　　　　　　　　刑事第四庭審判長法　官  許增男
　　　　　　　　　　　　　　　　  法　官  周煙平
　　　　　　　　　　　　　　　　  法　官  謝靜恒
以上正本證明與原本無異。
如不服本判決，應於收受送達後十日內向本院提出上訴書狀，其
未敘述上訴之理由者並得於提起上訴後十日內向本院補提理由書
（均須按他造當事人之人數附繕本）。
                                  書記官  魏淑娟
中　　華　　民　　國　　94　　年　　9 　　月　　7 　　日
附錄：本案論罪科刑法條全文
刑法第277條第2項
犯前項之罪因而致人於死者，處無期徒刑或七年以上有期徒刑；
致重傷者，處三年以上十年以下有期徒刑。
